臺灣高等法院臺中分院刑事判決       100年度上訴字第1267號
上  訴  人
即  被  告  莊增雄
上列上訴人即被告因違反毒品危害防制條例案件，不服臺灣彰化
地方法院100年度訴字第622號，中華民國100年5月20日第一審判
決（起訴案號：臺灣彰化地方法院檢察署100年度毒偵字第527、
748號），提起上訴，本院判決如下：
    主  文
上訴駁回。
    事  實
一、莊增雄前於民國94年間因施用毒品案件，經臺灣彰化地方法
    院以94年度毒聲字第719號裁定送觀察、勒戒後，認有繼續
    施用毒品之傾向，再經同院以95年度毒聲字第28號裁定另入
    戒治處所施以強制戒治1年，於95年11月23日執行完畢釋放
    ，並由臺灣彰化地方法院檢察署檢察官以95年度戒毒偵字第
    324、325號為不起訴處分確定。詎仍不知悔改，明知海洛因
    業經公告列為毒品危害防制條例第2條第2項所列管之第一級
    毒品，不得非法持有、施用，竟基於施用第一級毒品海洛因
    之犯意，於約100年2月7日，在其位於彰化縣埤頭鄉○○村
    ○○路313巷15號住所內，以將第一級毒品海洛因粉末置入
    注射針筒內加水後，再以針筒注射之方式，施用第一級毒品
    海洛因1次；復基於施用第一級毒品海洛因之犯意，於約100
    年2月23日，在上開住處，以相同方式，施用第一級毒品海
    洛因1次。嗣於100年2月14日下午2時14分許及同年3月2日下
    午1時58分許，為臺灣彰化地方法院檢察署觀護人通知前往
    採尿送驗，而其尿液送驗結果均呈嗎啡陽性反應，始查悉上
    情。
二、案經彰化地方法院檢察署觀護人簽請臺灣彰化地方法院檢察
    署檢察官偵查起訴。
    理  由
壹、證據能力部分：本案全部卷證所涵括之證據，公訴人、被告
    及辯護人對證據能力均未異議，且本院審酌後述所引用之證
    據並無違法不當或證據力過低之情形，認以之為證據並無不
    當，是本院全部卷證所涵括證據之證據能力均無疑義，合先
    敘明。
貳、實體部分：
一、訊據上訴人即被告莊增雄固不否認其於上述時間二次接受採
    尿送驗，均經驗出嗎啡陽性反應情事，惟矢口否認有何施用
    毒品犯行，辯稱伊因肺病長期服用咳嗽藥水，始會於尿液中
    檢出毒品反應，且現仍繼續服用咳嗽藥水中云云，並提出行
    政院衛生署彰化醫院診斷證明書一紙（記載被告因慢性阻塞
    性肺病長期就診，其中所服藥物Brown  Mixture咳嗽藥水含
    微量鴉片成分）為證；然查被告已於原審法院100年5月13日
    審理期日坦認施用毒品犯行，有原審言詞辯論筆錄可參，被
    告固稱原審法官表示伊否認犯行係狡辯，如承認可判輕刑，
    伊始會於原審承認吸毒云云，然經本院函調勘驗原審法院10
    0年5月13日庭訊錄音，該次庭訊開始，承辦法官即告知被告
    刑事訴訟法第95條得保持緘默，無須違背自己之意思而為陳
    述等事項，且訊問程序受訊問人即被告聲音正常，並無精神
    不濟情形，亦未受法官強暴、脅迫、詐欺等不法訊問。更無
    何稱被告狡辯，如承認可獲判輕刑等語，有關被告本件犯罪
    事實之庭訊錄音內容如下：
    問：（台語）你今年2月14日下午去找觀護人報到時有驗尿
        ，那天有驗出陽性反應，那天有吸食嗎？是何時吸食
        的？
    答：那天喔!
    問：嘿啊!
    答：沒吸食啦!
    問：前一天嗎？
    答：那是之前很久啦!
    問：很久，多久？
    答：之前，10天前有啦!
    問：10天前怎麼可能會驗得到？
    答：我哪裡知道!
    問：一般差不多2、3天驗得到。
    答：沒! 沒! 沒!
    問：唉!你這樣又胡亂說了，要承擔了，就要好好講，說了
        這件就這樣確定了，不然時間說的不準確，到時又多一
        條，不是更糟糕？你仔細想一想，那天沒有，那前兩天
        有嗎？
    答：我跟你說啦!都全是一個禮拜前啦!
    問：一個禮拜前喔？
    答：嘿啦!一個禮拜前有用，一個禮拜後沒用，沒用，驗尿
        又都是有啦!
    問：用什麼方式吸食的？
    答：用注射的啊!
    問：注射的喔？
    答：嘿啊!
    問：都在哪裡吸食？
    答：自己家裡啊!
    問：家裡嗎？埤頭這個家裡面嗎？是不是？
    答：嗯。
    問：你仔細想想，你二次驗尿是2月14日跟3月2日，你是不
        是差不多在前3天吸食，這樣是比較正確啦!因為照你驗
        尿的濃度，7天太久了!
    答：都差不多在一個禮拜前啦!
    問：為什麼你能那麼確定？
    答：啊，我都是，什麼時候要驗尿都會知道，一個禮拜前用
        一用，一個禮拜前就休息了。
    問：你就心存僥倖，想說這樣驗不出來嗎？
    答：嘿啦!事實就是這樣嘛!
    問：不可能驗不到，有吃就是一定…
    答：嘿啦!都一個禮拜前就休息了啦!
    是被告於原審確已坦認伊因預知應接受採尿日期，是均於採
    尿日前約一星期施用毒品，施用後迄採尿日之期間則不施用
    ，以避免遭驗出毒品反應，被告並於原審詳述其施用毒品之
    方法及地點。而原審法官固曾向被告表示「到時又多一條」
    語，然核前後問答內容，僅係督促被告仔細回憶確認其吸毒
    日期，避免同一份驗尿鑑定結果遭認定有數次吸毒犯行，致
    再遭起訴，並無任何威嚇脅迫被告之意；且原審法官一再質
    疑被告所述於採尿日前一星期吸毒不合理，被告仍堅稱伊係
    約採尿日前一星期施用毒品，足見被告心理上未受何牽絆拘
    束，其於原審自白係於自由意志狀態下為之，堪採為本案事
    證。而被告於100年2月14日及同年3月2日所採驗之尿液，經
    臺灣彰化地方法院檢察署委託警方送請中山醫學大學附設醫
    院檢驗科藥物檢測中心檢驗結果，均確呈嗎啡陽性反應，此
    有臺灣彰化地方法院檢察署施用毒品犯受保護管束人尿液檢
    體監管紀錄表2紙及該中心100年2月24日編號0000000號、10
    0年3月18日編號0000000號尿液檢驗報告各1紙附卷可稽。參
    諸海洛因係嗎啡經化學合成之半人工合成品，藥（毒）性倍
    於嗎啡。其經施打進入人體，藉人體解毒系統之代謝作用而
    分解成藥（毒）性較低之嗎啡，故於施打海洛因之煙毒犯尿
    液中，可檢出嗎啡煙毒反應，而一般吸食或施打煙毒品（或
    麻醉藥品），經人體代謝作用於8小時之內，即有百分之80
    之量於尿中排出，24小時之後，續有約剩餘量之百分之90再
    排出，72小時之後仍有微量排出，吸食或施打者個人體質不
    同，其排出時間亦會有所差異，尤其成癮者（抗藥性強）其
    於吸食後120小時內所採之尿液，配合較具公信力之儀器（
    如氣相層析質譜儀），仍「可能」被檢測出等語，此有憲兵
    司令部80年5月7日（80）鑑驗字第1746號函釋可參。雖被告
    於原審供承其於採尿前一星期施用毒品，與上述憲兵司令部
    函載吸毒後120小時內所採之尿液，仍可能檢測出毒品反應
    等情，並非完全契合，然依上述憲兵司令部函記載，因施打
    者個人體質不同，毒品排出時間亦會有所差異，是應不能謂
    施用毒品後7日始採尿即必無法驗出毒品反應，且被告預知
    採尿日期，致約有7日期間不敢吸毒，基於補償作用，於採
    尿之7日前1次施用較大量毒品，施用之毒品不及全部代謝，
    致於7日後採尿仍驗出少量毒品反應，應符合事理。是本案
    以被告自白佐以前揭尿液檢驗報告，足徵被告確有於100年2
    月14日及100年3月2日之約7日前施用第一級毒品海洛因無訛
    。又被告提出行政院衛生署彰化醫院診斷證明書一紙，該證
    明書記載被告因慢性阻塞性肺病長期就診，其中所服藥物Br
    own  Mixture咳嗽藥水含微量鴉片成分；又經本院函查，彰
    化醫院函復資料顯示被告於100年1月24日、100年3月11日、
    100年4月18日、100年5月10日均經醫師開具處方晟德Brown
    Mixture藥水，各次均為3瓶各200ml，然上揭診斷證明書記
    載該藥水僅含有微量鴉片成分，顯然鴉片成份極少；又上述
    處方資料至多僅能證明被告有領取該晟德Brown Mixture藥
    水，以本案卷證觀之，尚不能遽予認定被告確有服用之，況
    縱確長期服用該咳嗽藥水，亦非不得同時施用毒品，二者交
    錯作用，致於尿液檢出毒品反應，又依法務部調查局99年5
    月26日調科壹字第09900225290號函載服用晟德甘草止咳水
    後，尿液可能檢出嗎啡及可待因陽性反應，又記載「單純服
    用含可待因感冒藥水，當尿液中可待因濃度低於嗎啡濃度時
    ，可待因與嗎啡濃度比值介於0.4-0.9之間，且嗎啡檢出之
    濃度範圍為000-0000ng/ml」，被告於100年3月2日採尿送驗
    結果，其尿液可待因檢驗結果為1016ng/ml，嗎啡為3670ng/
    ml，又於100年2月14日採尿送驗結果，其尿液可待因檢驗結
    果為489ng/ml，嗎啡為1484ng/ml，是二次採尿送驗結果，
    嗎啡檢出之濃度範圍均高於或遠高於1400ng/ml，可待因與
    嗎啡濃度比值亦僅0.2768及0.3295，均未高於0.4，是被告
    採尿鑑定結果，顯與上述法務部調查局函示之單純服用含可
    待因感冒藥水之情不符，又另法務部調查局99年7月19日調
    科壹字第09900318450號函固記載「連續服用Brown Mixture
    藥水後，24小時內均可測出嗎啡與可待因成分，其嗎啡濃度
    不超過4000ng/ml，嗎啡與可待因比值為1.76.至7.58」，然
    實務上實屢見施用海洛因經採尿送驗結果嗎啡濃度未超過40
    00ng/ml者，而一般吸食或施打煙毒品者，因人體代謝作用
    陸續將嗎啡排出體外，其尿液可驗出之嗎啡濃度應係隨時間
    經過而遞減，最終至無法驗出程度，被告係於採尿之七日前
    施用毒品，已據被告於原審供承明確，應已有大部分嗎啡先
    代謝排出體外，致於七日後採尿送驗結果嗎啡濃度較低，實
    至符情理，是本院認不能僅以被告二次採尿結果嗎啡濃度均
    未超過4000 ng/ml，即遽認其未施用毒品，又被告之尿液中
    嗎啡與可待因之濃度比值經計算結果分別為3.61及3.03，固
    確不高，然被告既堅稱伊每天都喝上述感冒藥水，則因該藥
    水所含可待因作用（可待因濃度提高），致嗎啡與可待因相
    較之比值較低，亦屬合理，是無從以上述法務部調查局99年
    7 月19日調科壹字第09900318450號函作為有利被告之認定
    。
二、另犯毒品危害防制條例第10條施用第一、二級毒品之罪者，
    檢察官應先聲請法院裁定將被告令送勒戒處所觀察、勒戒，
    經觀察、勒戒後，認無繼續施用毒品傾向者，應即釋放，並
    為不起訴之處分或不付審理之裁定；認有繼續施用毒品傾向
    者，應由檢察官聲請法院裁定令入戒治處所施以強制戒治，
    且經觀察、勒戒或強制戒治執行完畢釋放後，5年內再犯第1
    0條之罪，檢察官應依一般刑事訴訟程序予以起訴論罪科刑
    ，此觀諸毒品危害防制條例第20條第1項、第2項、第23條第
    2項前段規定自明。經查，本件被告前因施用毒品案件，經
    臺灣彰化地方法院以94年度毒聲字第719號裁定送觀察、勒
    戒後，認有繼續施用毒品之傾向，再經同院以95年度毒聲字
    第28號裁定另入戒治處所施以強制戒治1年，於95年11月23
    日執行完畢釋放，並由臺灣彰化地方法院檢察署檢察官以95
    年度戒毒偵字第324、325號為不起訴處分確定等情，有臺灣
    高等法院被告前案紀錄表、臺灣彰化地方法院檢察署刑案資
    料查註紀錄表各1份附卷可參，其於前開執行完畢釋放後5年
    內，復犯本件施用毒品2罪，事證明確，自應逕行起訴。
三、查海洛因為毒品危害防制條例第2條第2項所明定之第一級毒
    品，是核被告所為，均係犯同條例第10條第1項之施用第一
    級毒品罪。被告於此期間內分別持有第一級毒品並進而施用
    ，其持有之低度行為應為施用之高度行為所吸收，均不另論
    持有毒品之罪。又其所犯上開施用第一級毒品2 罪間，時間
    已有所間隔，顯見犯意各別，行為互殊，應予分論併罰。原
    審以被告犯罪事證明確，並審酌其歷經觀察、勒戒及戒治程
    序後，仍未能徹底戒絕毒品，顯見意志不堅，且有失政府制
    定毒品危害防制條例之立法美意，惟念其施用毒品乃自戕一
    己之身體健康，尚未害及他人，且犯後於原審坦承犯行等一
    切情狀，判處被告二罪各有期徒刑七月、七月，並定應執行
    刑有期徒刑一年，認事用法核無違誤，量刑亦稱妥適，被告
    上訴意旨否認犯罪並無理由，應予駁回（惟依被告於原審之
    自白，其係於100年2月14日及100年3月2日採尿前7日施用毒
    品，是本案被告施用毒品日日期應分別更正為約100年2月7
    日及約100年2月23日，此不影響判決主旨，爰逕予更正之）
    。
據上論結，應依刑事訴訟法第368條，判決如主文。
本案經檢察官陳佳琳到庭執行職務。
中    華    民    國   100    年    9     月    1     日
            刑事第二庭    審判長法  官  邱  顯  祥
                                法  官  王  鏗  普
                                法  官  姚  勳  昌
以上正本證明與原本無異。
如不服本判決應於收受送達後10日內向本院提出上訴書狀，其未
敘述上訴之理由者，並得於提起上訴後10日內向本院補提理由書
（均須按他造當事人之人數附繕本）「切勿逕送上級法院」。
                                書記官  詹  錫  朋
中    華    民    國   100    年    9     月    1     日
附錄本案論罪科刑法條：
毒品危害防制條例第10條
施用第一級毒品者，處6 月以上5 年以下有期徒刑。
施用第二級毒品者，處3 年以下有期徒刑。